【裁判字號】    97,訴,952
【裁判日期】    971031
【裁判案由】    貪污治罪條例
【裁判全文】
臺灣臺中地方法院刑事判決               97年度訴字第952號
公  訴  人  臺灣臺中地方法院檢察署檢察官
被      告  己○○
指定辯護人  本院公設辯護人  癸○○
上列被告因貪污治罪條例案件，經檢察官提起公訴（95年度偵
字第17332號），本院判決如下：
    主    文
己○○無罪。
    理    由
一、公訴意旨略以：被告己○○於民國88年之921地震時，係任
    臺中縣東勢鎮鎮長，依內政部88年9月30日所頒（88）內社
    字第8885465號函，負有核定各里查報受災戶住屋全倒、半
    倒慰助金發放對象之責，為依法令服務地方自治團體所屬機
    關而具有法定職務權限之公務員，明知依前函規定「全、半
    倒之認定標準為：所稱住屋，以臥室、客廳、飯廳及連棟之
    廚廁、浴室為限…另有關住屋全倒、半倒慰助金之發放標準
    則為：受災戶住屋全倒、半倒者，其救助及慰問金之發給對
    象，以災前戶籍登記為準，且實際居住於受災屋之現住戶，
    由戶長或現住人具領，未居住於受災毀損住屋者，不予發給
    」。又該鎮明正里里民詹一豐、廖阿淋、張瑞吉、詹李勤
    等人雖有受災，惟均非實際居住在全、半倒之受災住屋中，
    不符合前開函示規範之慰助金核發標準（情形詳如附表所示
    ），故該里里幹事丙○○遂不願在渠等「九二一震災住屋勘
    查報表」上核章，而該里里長戊○○於88年10月7日及11日
    ，在其職務上製作之「臺中縣東勢鎮921集集大地震房屋受
    損證明書」上，虛偽登載詹一豐等4人分別為全、半倒受災
    屋之現住戶（不實記載情形亦詳如附表所示，戊○○所犯行
    使公務員登載不實事項於公文書罪，業經本院以89年度訴字
    第2051號判決有期徒刑1年6月、緩刑4年確定在案），然丙
    ○○仍不配合在該證明書上加蓋該里辦公處印文，戊○○隨
    即向被告陳情，而被告於聽取時任民政課課長辛○○、主辦
    壬○○（原名楊宗榮）及里幹事丙○○意見後，明知詹一豐
    、廖阿淋、張瑞吉及詹李勤等4人之受災情形，確不符內
    政部函頒慰助金核發之標準，詎其僅因前述里長、里民於選
    舉時之長期支持，為使詹一豐、廖阿淋、張瑞吉及詹李勤
    能獲取慰助金，不依鎮公所對不符合規定申請案之一般處理
    程序，竟基於詐領該慰助金之犯意，利用前揭函示授權鄉市
    鎮公所有核定是否實住於全、半倒受災屋現住戶之機會，另
    指示不知情之主任祕書乙○○，在前述不實證明書上加蓋「
    鎮長己○○甲章」印文，使監印人員在證明書上原應加蓋里
    辦公處印文處，加蓋臺中縣東勢鎮公所印文，戊○○並依此
    造具不實之「臺中縣東勢鎮921震災住屋損毀救助金印領清
    冊」，雖丙○○仍未在清冊之里幹事欄位上簽章，並於88年
    11月2日，上簽表明撤銷該4人之列名清冊，且於同年11月19
    日，由該鎮公所政風室與建設課會勘後，簽請移由主辦課民
    政課辦理，惟被告仍執意隱瞞上情，函送上開不實清冊予臺
    中縣政府彙報後層轉行政院921震災後重建委員會中部辦公
    室，致相關承辦人員陷於錯誤，逕依彙報之名冊，核撥慰助
    金入東勢鎮公所公庫，東勢鎮公所財政課並依被告指示，憑
    前開印領清冊中之年籍，開立住屋毀損慰助金支票，通知明
    正里辦公處領取，以轉交詹一豐、張瑞吉、廖阿淋、詹李
    勤等人收執，足使政府核發慰助金失其正確性，並增加財政
    支出之負擔，而生損害於政府。嗣因法務部調查局臺中縣調
    查站就該案進行偵辦，戊○○乃未向東勢鎮鎮公所代領上述
    支票而未得逞，因認被告涉有貪污治罪條例第5條第2項、第
    1 項第2款之利用職務上之機會詐取財物未遂，及刑法第216
    條、213條之行使公務員登載不實事項於公文書等罪嫌等詞
    。
二、按犯罪事實應依證據認定之，無證據不得推定其犯罪事實，
    又不能證明被告犯罪者，應諭知無罪之判決，刑事訴訟法第
    154條、第301條第1項定有明文。次按刑事訴訟上證明之資
    料，無論其為直接證據或間接證據，均須達於通常一般之人
    均不致於有所懷疑，而得確信其為真實之程度，始得據為有
    罪之認定，若其關於被告是否犯罪之證明未能達此程度，而
    有合理性懷疑之存在，致使無從形成有罪之確信，根據「罪
    證有疑，利於被告」之證據法則，即不得遽為不利被告之認
    定（最高法院76年臺上字第4986號刑事判例意旨參照），其
    以情況證據（即間接證據）斷罪時，尤須基於該證據在直接
    關係上所可證明之他項情況事實，本乎推理作用足以確證被
    告有罪，方為合法，不得徒憑主觀上之推想，將一般經驗上
    有利被告之其他合理情況逕予排除，此觀諸最高法院32年上
    字第67號刑事判例意旨亦甚彰明。
三、公訴意旨認被告己○○涉有貪污治罪條例第5條第2項、第1
    項第2款公務員利用職務上之機會詐取財物未遂罪嫌，及刑
    法第216條、第213條之行使公務員登載不實事項於公文書罪
    嫌，無非係以證人辛○○、壬○○、丙○○、戊○○在檢察
    官偵訊時證述明確，及證人廖阿淋於調查筆錄證述屬實，復
    有未據里幹事核章之印領清冊、勘查表、里幹事簽請撤銷列
    冊、政風室簽報會勘情形之文稿，及僅加蓋「臺中縣東勢鎮
    公所」或「鎮長己○○甲」章印文、而無同鎮明正里辦公處
    印文之證明書在卷可稽，以及證人戊○○所犯行使公務員登
    載不實事項於公文書罪，經本院以89年度訴字第2051號判決
    有期徒刑1年6月、緩刑4年確定在案之判決書1份等件為其主
    要論據。
四、訊據被告己○○固坦認其於88年之921地震時，係任臺中縣
    東勢鎮鎮長，依前揭內政部函文內容，負有核定各里查報受
    災戶住屋全倒、半倒慰助金發放對象之責，為依法令服務地
    方自治團體所屬機關而具有法定職務權限的公務員之事實，
    惟矢口否認有違犯上開犯行，且辯稱：伊授權各里幹事及里
    長負責全倒、半倒房屋的認定及承租戶是否有實際承租的事
    實等資格認定，由里幹事及里長填寫勘查報表，彙整至鎮公
    所民政課，由民政課承辦人員撰寫簽呈及函稿，呈由民政課
    長辛○○、秘書乙○○及伊批示，為顧及鄉親的權益，會先
    收件再向臺中縣政府轉內政部陳報請領慰助金，在核撥前，
    再要求政風、建設課等單位實地勘查，再決定是否發放，當
    初里幹事即丙○○上簽呈不宜發放，民政課長所擬內容有請
    政風人員、建設課實際勘查，主任秘書蓋章，伊所簽擬為如
    民政課長所擬，當時伊有口頭交代政風、財政課若仍有爭議
    則不宜發放慰助金，當時伊批示由政風室會勘並無疏失，亦
    未指示辛○○違法辦理慰助金之申請，另房屋受損證明書上
    的甲章是主任秘書自己蓋的，伊沒有授權，但覺得沒有瑕疵
    ，且里長將房屋受損證明書送入鎮公所時，一定會核章，因
    這是里長現場認定清楚，可讓受災戶持房屋受損證明書申辦
    其他救助如低利貸款，與印領清冊是兩回事，故房屋受損證
    明書上始有主任秘書所持有的鎮長甲章核章等詞。而按貪污
    治罪條例第5條第1項第2款利用職務上之機會詐取財物罪，
    就詐取財物之要件言，與刑法詐欺取財罪相同，必須行為人
    意圖為自己或第三人不法之所有，以詐術使人將本人或第三
    人之物交付為要件，最高法院94年度臺上字第5286號判決可
    資參照；次按刑法上詐欺罪之成立，以行為人有為自己或第
    三人不法所有之意圖為必要，其是否於行為時有為自己或第
    三人不法所有之意圖，亦即行為之初是否即心存詐意，應就
    整體行為過程加以觀察，最高法院92年度臺上字第2926號判
    決可資參照；又按刑法第213條不實登載公文書罪之成立，
    除客觀上公務員在其職務上所掌公文書，有為虛偽不實之登
    載行為，且足生損害於公眾或他人外，其在主觀上須明知為
    不實，所謂明知係指直接之故意而言，最高法院69年臺上字
    第595號著有判例可資參照。經查：
(一)、證人戊○○於檢察官訊問時具結證稱：伊後來開具的證明
      ，里幹事都沒有蓋章，所以伊送去公所民政課，可能里幹
      事有向民政課人員說過，故民政課員也不核章，故伊等就
      找鎮長己○○ (即被告) ，當時伊陪同1、2名受災戶找被
      告，他有蓋章，後來有人通知伊說有准，慰助金有下來等
      情 (見臺灣臺中地方法院檢察署94年度他字第3804號卷一
      頁211)，其在本院審理時證稱：伊與證人丙○○有爭議時
      ，有找過被告，被告當時有核章，但伊未親眼看到被告蓋
      章，是後來在房屋受損證明書上看到被告的甲章，伊才在
      調查站說被告有蓋章，伊曾經向被告反應說里幹事不願幫
      忙，被告表示要查查看，詹一豐、廖阿淋、張瑞吉等人之
      房屋受損證明書是伊出具，伊不知為何廖阿淋、張瑞吉部
      分是被告甲章，張瑞吉則是鎮公所關防，因里幹事不願意
      核章，所以伊出具後直接送鎮公所，鎮公所如何核章是鎮
      公所的事情，至於印領清冊不是伊所製作，伊有看過並蓋
      章等情（見本院卷頁46反、47反），再核證人丙○○於本
      院審理時證稱：伊是依據本身職務判定廖阿淋、詹一豐、
      張瑞吉、詹李勤等人完全不符合請領慰助金發放標準，
      里長 (即證人戊○○) 認為符合，伊分別向里長、廖阿淋
      、詹一豐、張瑞吉、詹李勤說明不符合之原因，表示不
      受理，直到財政課通知伊領取補助款，伊才知道上開廖阿
      淋4戶有申報請領補助款，伊未經手申報程序，後來伊有
      以簽呈的方式上簽至民政課長辛○○、最後到被告，且伊
      私下有與壬○○、辛○○、戊○○聊過上開廖阿淋4戶不
      符合請領慰助金發放之原因等情（見本院卷頁31反、32
      反），足證卷附廖阿淋、詹一豐、張瑞吉及詹李勤4戶
      之臺中縣東勢鎮九二一集集大地震房屋受損證明書 (見上
      開第3804號他卷二頁168至172及本院依職權調閱本院89年
      度訴字第2051號卷附臺灣臺中地方法院檢察署89年度他字
      第663號卷頁100至103)乃證人戊○○所製作，及臺中縣東
      勢鎮九二一震災住屋損毀救助金印領清冊〔里別：明正里
      〕(見上揭本院依職權調閱本院89年度訴字第2051號卷附
      臺灣臺中地方法院檢察署89年度他字第663號卷頁72)上里
      長戊○○的印章係證人戊○○所為，及被告對於上開明正
      里里長戊○○及里幹事丙○○就廖阿淋、詹一豐、張瑞吉
      及詹李勤等4戶可否申領慰助金係有爭議一事，係屬知
      悉。
(二)、承上，本院參酌證人丙○○係於88年11月2日簽查報上開
      廖阿淋、詹一豐、張瑞吉全倒及詹李勤半倒與事實不符
      ，被告則於同年月10日簽如民政課長擬，即「所陳述案件
      請政風室會同建管技術人員實地勘查後依規定辦理」，嗣
      政風室會同建管技術人員實地勘查後，以簽呈說明：「三
      、本案全倒半倒之認定，依規定係由里辦公室認定，並由
      公所審核，既係由明正里長認定陳報本所，理當由里長決
      定是否發放並負其責。擬辦：本案擬陳核後移請主管課民
      政課卓處」之情，並由被告於同年月29日批示如擬，有該
      等相關文書資料在卷可查  (見前揭第3804號他卷一頁235
      至236、卷二頁164至167、177、臺灣臺中地方法院檢察署
      95年度偵字第17332號卷頁28)，以及證人丙○○在調查筆
      錄時證稱：房屋全倒、半倒是由村里幹事與村里長共同判
      定，惟實務上只要是經村里長一人判定後，公所亦會予以
      直接列入慰助金發放對象，但若僅由村里幹事一人判定，
      而未經村里長會同認定，則公所不會將其列入慰助金發放
      對象等語（見本院依職權調閱本院89年度訴字第2051號卷
      附臺灣臺中地方法院檢察署89年度他字第663號卷頁59 反
      ），及其在本院審理時亦證述：關於伊在89年4月20日調
      查站提及「房屋全倒、半倒之判定，實務上經由村里長一
      人判定，公所也會列入發放判定，若由村里幹事一人直接
      判定，而未經村里長共同認定，則不會列入發放慰助金之
      對象」一事，是按照一般作業方法說明，村里長是村民的
      代表，所以由里長判定後雖公所會受理，但承辦人員會要
      求里幹事補章，原則上是由里長認定，但里幹事可以表示
      意見，因蓋章需要負責等語（見本院卷頁33反），並證人
      庚○○在本院審理時證述：上開第17332號偵卷頁28 之簽
      呈係伊所簽註，用意是里長與里幹事對前開廖阿淋等4戶
      慰助金的發放有爭議，里幹事以公文發出，民政課課長辛
      ○○有會章並簽註意見，認定此為里長權責，建議由伊、
      建設課課長陳晴東到現場會勘，鎮長亦批示同意，會勘後
      將結果做成此簽呈，結果為當時現場已夷為平地非原貌，
      因里長是最清楚房屋的原貌，若有虛偽造假發放的情形，
      須由里長負責，伊對於上開廖阿淋等4戶有無實際居住該
      處並不清楚，伊於簽呈上載明由里長決定是否發放的意思
      是本案應以爭議案件處理，若里長執意發放就自行負責，
      若有違法，政風室會調查（見本院卷頁80、81、82反）等
      情，足見被告係在上開明正里里長戊○○及里幹事丙○○
      就廖阿淋、詹一豐、張瑞吉及詹李勤等4戶可否申領慰
      助金有爭議時，同意尊重明正里里長戊○○就上開廖阿淋
      4戶房屋全倒、半倒的認定之情形下，批示該案如政風室
      簽呈所擬陳核後移請主管課民政課卓處之事實，自堪認定
      。
(三)、又證人辛○○到庭雖證稱：本案明正里里長林錦立所報的
      廖阿淋等4戶慰助金的發放，伊不清楚有無由公所送件給
      縣政府，因里幹事表示該4戶非為現住戶，且需要里長及
      里幹事共同蓋章，里幹事已至民政課反應過，且本件無全
      倒或半倒的證明，故伊並未受理該案等詞（見本院卷頁43
      反），而其對於財政課何以通知里幹事領取慰助金一事，
      則證稱：伊認為可能是里長直接申請，因當時鎮公所慰助
      金尚有結餘，伊猜測應該是鎮長同意，才會開立支票，因
      清冊並非經由里辦公處造冊給民政課等詞（見本院卷頁44
      至頁44反），但此項證詞係屬證人辛○○臆測之詞，且與
      證人丁○○在本院審理時所證稱：關於廖阿淋等4戶申請
      慰助金款項，有撥入鎮公所的戶頭，並由財政課開立支票
      ，因財政課是依據名冊開立之情相左 (見本院卷頁84 ）
      ，自難逕信，亦見其無法合理解釋在未受理廖阿淋等4戶
      慰助金申請之情形下，何以有該4戶慰助金款項入東勢鎮
      公所帳戶之事，且證人辛○○在本院審理時亦證述其同意
      於95年6月15日調查站筆錄及同日檢察官偵訊筆錄 (見上
      揭第3804號他卷一頁224至226、227至230）作為今日之證
      言等語（見本院卷頁43），故應認為其在調查時證稱：被
      告當時有向伊詢問狀況，希望伊能同意核章並向上呈報，
      但伊向被告說該印領清冊尚未經里幹事丙○○及壬○○核
      章，且經丙○○實地勘查，廖阿淋等4戶皆空戶，不符資
      格，當時伊任課長也沒有核章之理，但後來被告自行核章
      同意申請，並要求伊依程序逐級呈核臺中縣政府等情（見
      上開第3804號他卷一頁226），以及其於檢察官偵訊時具
      結證述：里長、里幹事執行查報時不同意見時，民政課會
      簽報政風室及建設課到現場會勘，再由會勘人員將意見簽
      報，再由鎮長決定，伊認為鎮長是指揮官，所以被告最後
      有決定權，各里辦公室也是由鎮長授權，明正里是里長呈
      報上來後，里幹事未蓋章並反應是空戶，無現住戶不符合
      資格，被告打電話問壬○○可否讓他過，壬○○告訴他里
      幹事表示不符合的情形，被告就問伊，伊亦跟被告說無現
      住戶不符合資格，被告說就往上報，他有核定說要報，伊
      當時確實有向被告說不符合的情形，里幹事也有寫簽呈，
      被告也知道，但財政課卻有通知里幹事去領錢，這當然表
      示案子有核定，應該是被告核定等語（見上開第3804號他
      卷一頁227至229），較為可信；另證人壬○○雖到院證述
      ：伊不知道是同一天還是隔幾天，被告找伊、民政課課長
      去被告辦公室，詢問戊○○所提的案件，伊向被告報告因
      里幹事丙○○事先有反應戊○○所提的部分不是慰助金發
      放的對象即非實際的現住戶，所以伊不能受理，戊○○所
      提的案件，只是口頭表示，並未將名冊報上來，經過調查
      站、檢察官偵訊後，伊回去翻查申請紀錄，確認最後沒有
      送件，伊今日的記憶較清楚等詞（見本院卷頁38反、39
      ），惟該等證詞與其在調查時及檢察官偵訊時所為：辛○
      ○與伊向被告反應意見後，被告直接在張瑞吉等數戶送件
      上核章，並向課長辛○○表示他要負責，辛○○告訴伊既
      然被告已核章並表示要負責，於是就指示伊將前述張瑞吉
      等數戶列入慰助金統計表檢陳中央請款…被告將戊○○送
      的件蓋章拿下給伊等，應該是全半倒證明書、勘查表被告
      跟課長表示他會核章負責，故伊亦造具表冊送請款，錢也
      有核撥下來 (見上開第3804號他卷二頁25、28)等證述內
      容不相一致，且證人壬○○在調查時及檢察官偵訊時所為
      被告在印領清冊上蓋章叫他送件之證言 (見上開第3804號
      他卷一頁200)，亦與本院依職權調閱本院89年度訴字第
      2051號卷附臺灣臺中地方法院檢察署89年度他字第663號
      卷頁72所附張瑞吉、詹一豐及廖阿淋3戶之臺中縣東勢鎮
      九二一震災住屋損毀救助金印領清冊上僅有里長戊○○之
      蓋章、未有鎮長即被告之核章之資料不相符合，是證人壬
      ○○前揭於本院審理、調查及檢察官偵訊時之證述內容，
      已難採為有利或不利於被告認定之依據，附此敘明。故綜
      上，被告批示廖阿淋等4戶慰助金申領之案件如政風室簽
      呈所擬陳核後移請主管課即民政課卓處之後，確有核定並
      指示民政課將廖阿淋等4戶慰助金申領之案件，依程序逐
      級向臺中縣政府送件呈報之事實，亦堪認定。再者，證人
      辛○○到庭證稱：東勢鎮公所沒有對於不符合慰助金發放
      資格的人先予送件到臺中縣政府，等到勘查後再決定是否
      發放之情形，都是里長、里幹事審查後，開具證明後造清
      冊再申請之情（見本院卷頁44反），復證人壬○○到院亦
      證述：伊沒有遇過不符合慰助金的發放標準，或里長、里
      幹事其中一人未蓋章先予送件給縣政府轉行政院，在等待
      慰問金的期間再予以勘查之情形等語（見本院卷頁39至39
      反），是被告前開所為其為顧及鄉親的權益，會先收件再
      向臺中縣政府轉內政部陳報請領慰助金，在核撥前，再要
      求政風、建設課等單位實地勘查，以決定是否發放之此部
      分辯詞，尚非可信，併此敘明。
(四)、續上，證人丙○○雖於上開即88年11月2日簽查報上開廖
      阿淋、詹一豐、張瑞吉全倒及詹李勤半倒與事實不符之
      事，並有附件說明廖阿淋等4戶未實際居住、使用，不符
      合住屋規定之情，然此為證人戊○○當時所爭執而不同意
      之事實，亦已如上述，且參酌證人廖阿淋、詹一豐及張瑞
      吉迄至另案即本院89年度訴字第2051號戊○○貪污治罪條
      例案件審理時均仍分別證述其等有實際居住之事 (見該卷
      頁90、91、92)，再參酌證人壬○○在本院審理時所證述
      ：關於受災戶申請慰助金部分，鎮公所包括民政課、鎮長
      沒有實質審核權，因已授權給各里辦公處，故伊等不能再
      介入，因里辦公處的里長、里幹事同仁反應，既然授權給
      他們認定，就應以他們的現場勘查為依據，若鎮公所依據
      災民的反應介入更改，則由鎮公所直接認定，雖內政部函
      文規定應由鎮公所實質認定，但現場作業無法做到如此之
      情（見本院卷頁41、42），而九二一震災住屋毀損救助金
      之申領確有其期限，此亦經證人壬○○到庭證述：當時申
      請慰助金的時效統一規定是88年11月30截止，不再受理，
      但截止後，仍有里民找鎮長，後來以專案方式處理，伊陳
      報到縣府轉內政部，到後來還是不了了之，其答覆為上開
      期限為截止日，不再受理等語足佐（見本院卷頁41反），
      顯見上開廖阿淋等4戶慰助金之申請案件，截至當時即88
      年11月30日之前，應係屬里長與里幹事認定有爭議之案件
      ，而被告當時採認里長戊○○之意見，核定准許廖阿淋等
      4戶慰助金申請案件，尚難認定被告於核准當時有何為第
      三人不法所有之意圖或損害機關之意圖。再者，臺中縣東
      勢鎮公所於97年9月1日以東鎮社字第0970017603號函覆本
      院之九二一震災住屋損毀救助金印領清冊上原列有詹李
      勤申領之資料，而該份印領清冊上有里長戊○○及里幹事
      丙○○之蓋章，復證人丙○○於本院審理時證稱: 詹李
      勤的部分，是因伊有到現場勘查符合標準，故伊有核章，
      後因詹李勤的程序未完成，且她的案件是介於符合、不
      符合之間，且公所未核准，所以伊將詹李勤案件與其他
      三人即詹一豐、廖阿淋及張瑞吉等人不符合標準的案件一
      起列在簽呈讓公所裁定等語 (見本院卷頁34反至35)，且
      上揭臺中縣東勢鎮公所函覆印領清冊上詹李勤申領的資
      料嗣亦經刪除，故關於詹李勤申請慰助金部分，實難認
      定有何公訴意旨所指「在前述不實證明書上加蓋「鎮長己
      ○○甲章」印文，使監印人員在證明書上原應加蓋里辦公
      處印文處，加蓋臺中縣東勢鎮公所印文，戊○○並依此造
      具不實之「臺中縣東勢鎮九二一震災住屋損毀救助金印領
      清冊」」之情事，併此敘明。
(五)、承上，證人乙○○於檢察官訊問時具結證稱: 伊是依里長
      戊○○認定並轉呈的證明書稿，核蓋東勢鎮長己○○甲章
      ，臺中縣東勢鎮九二一集集大地震房屋受損證明書上之東
      勢鎮長己○○甲章是被告知道且同意授權伊所蓋，目的為
      學雜費、健保費減免，申請國宅及銀行的低利貸款，還有
      房屋及地價稅的減免，張瑞吉與廖阿淋申請房屋受損證明
      書是在10月份，里幹事於11月發現他們的申請與事實不符
      ，伊發的證明書是在之前，是依法核發證明書等語 (見臺
      灣臺中地方法院檢察署94年度他字第3804號卷二頁67、70
      、72)，及其在本院審理時證述:  有二張房屋受損證明書
      上之鎮長己○○甲章是伊所蓋的，另二張則是蓋里長辦公
      室的章，是因為當時受損證明書須蓋里辦公室的章或是鎮
      公所的關防，因受災戶很多，有時緊急時，就會直接送交
      給伊，為了方便起見，鎮長己○○甲章也有證明的效力，
      且房屋受損證明書起初是里長、里幹事之里辦公室出具，
      後來有人反應其證明力不夠，才表示要加上鎮公所的關防
      ，至於詹一豐等四戶的受損證明書有不同的章，可能是因
      此4戶非同一時期申請，當時辦公室凌亂，里辦公室用印
      部分不清楚，至於只蓋鎮長己○○甲章是有一點便宜行事
      ，伊在廖阿淋、張瑞吉之房屋受損證明書蓋鎮長己○○甲
      章，非為請領慰助金所用。是要申辦一些證明所用，印象
      中，被告並無特別指示伊在特定人的房屋受損證明書上蓋
      章等語（見本院卷頁86反、87、88），而證人丙○○到庭
      亦證稱：房屋受損證明書除申領慰助金外，尚可供房屋租
      金補助、無息貸款之用(見本院卷頁131)，足見臺中縣東
      勢鎮九二一集大地震房屋受損證明書並非專為申請慰助金
      而製作，且卷附上開廖阿淋、張瑞吉之房屋受損證明書係
      蓋「東勢鎮長己○○ (甲)章」，詹一豐之房屋受損證明
      書係蓋「臺中縣東勢鎮公所印」，詹李綺勤之房屋受損證
      明書係蓋「臺中縣東勢鎮明正里辦公處印」。再核臺中縣
      東勢鎮公所於97年9月1日以東鎮社字第0970017603號函覆
      本院所附明正里實際有領受慰助金之受災戶之臺中縣東勢
      鎮九二一集集大地震房屋受損證明書，其上有蓋有「臺中
      縣東勢鎮明正里辦公處印」之印文，亦有未蓋有何機關之
      印文等情形，益徵臺中縣東勢鎮九二一集集大地震房屋受
      損證明書上蓋用的印章並非單一式樣，且上開廖阿淋等4
      戶之房屋受損證明書製作的時間分別為88年10月7日及同
      年月II日，核均係在里長丙○○於88年II月2日簽查報上
      開廖阿淋、詹一豐、張瑞吉全倒及詹李勤半倒與事實不
      符之事之前，再參以如上 (一)所述，依證人戊○○在本
      院審理時所證稱:伊與證人丙○○有爭議時，有找過被告
      ，被告當時有核章，但伊未親眼看到被告蓋章，是後來在
      房屋受損證明書上看到被告的甲章，使才在調查站說被告
      有蓋章，使曾經向被告反應說里幹事不願幫忙，被告表示
      要查查看，詹一豐、廖阿淋、張瑞吉等人之房屋受損證明
      書是伊出具，伊不知為何廖阿淋、張瑞吉部分是被告甲章
      ，張瑞吉則是鎮公所關防，因里幹事不願意核章，所以伊
      出具後直接送鎮公所，鎮公所如何核章是鎮公所的事情，
      至於印領清冊不是伊所製作，伊有看過並蓋章等情 (見本
      院卷頁46反、47反)，以及證人壬○○到庭證稱: 僅有清
      冊陳報到公所，其他勘查報告表、房屋受損證明書、水電
      費繳費證明、戶口名簿等相關資料都是放在里辦公室，毋
      庸陳報至公所，伊公所是負責承轉作業等情 (見本院卷頁
      38），均足見臺中縣東勢鎮九二一集集大地震房屋受損證
      明書之核發乃方便當時受災戶提出各項申請的證明文件，
      故實難以詹一豐受損證明書上蓋有「臺中縣東勢鎮公所印
      」或被告授權主任秘書乙○○在廖阿淋、張瑞吉蓋用「東
      勢鎮長張鎮湖甲章」等情事，遽認被告有明知不實事項而
      為登載之行為．或有此犯行之直接故意，亦難據此認定被
      告有公務員利用職務上機會詐取財物罪之犯意故意。
(六)、綜上，經核被告本案之所為，主觀上並無萌生為第三人不
      法所有意圖，亦缺為自己利益或損害機關之意圖，揆諸上
      開最高法院判決意旨，核與貪污治罪條例第5條第1項第2
      款利用職務上之機會詐取財物罪及刑法第216條、213條行
      使公務員登載不實事項於公文書罪等之構成要件實屬有間
      。
五、綜前所述，本件檢察官所提出之證據，不足為被告有罪之積
    極證明，又其指出證明之方法，無從說服本院形成有罪之心
    證，復查無其他證據足資證明被告有公訴人及蒞庭檢察官所
    指之貪污治罪條例第5條第1項第2款利用職務上之機會詐取
    財物及刑法第216條、213條行使公務員登載不實事項於公文
    書等犯行，故本件尚未能證明被告犯罪，依法應諭知無罪之
    判決。
據上論斷，應依刑事訴訟法第301條第1項前段，判決如主文。
本案經檢察官甲○○到庭執行職務。
中    華    民    國    97    年    10    月    31    日
                   刑事第三庭  審判長法  官  周瑞芬
                                     法  官  黃松竹
                                     法  官  楊曉惠
上正本證明與原本無異。
如不服本判決，應於收受送達後10日內向本院提出上訴書狀（應
敘述具體理由並附繕本）。
上訴書狀如未敘述理由，應於上訴期間屆滿後20日內補提理由書
於本院。
                                     書記官  陳玲誼
中    華    民    國    97    年    10    月    31    日
附表：
  一、詹一豐設籍及實際居住均在臺中縣東勢鎮○○路永盛巷
      150 之13號房屋，在九二一地震中並未毀損，而詹一豐並
      非居住在其兄長詹德和所有臺中縣東勢鎮○○路永盛巷74
      號房屋後側，未編門牌號碼且無人居住之廢棄房屋內。而
      戊○○明知該情，竟於88年10月11日，在「臺中縣東勢鎮
      九二一集集大地震房屋受損證明書」上，將詹一豐之兄長
      詹德和所有臺中縣東勢鎮○○路永盛巷74號房屋後側，未
      編門牌號碼且無人居住之廢棄房屋，虛偽記載為「明正里
      東蘭路永盛巷150之2號」並判定為「全倒」。
  二、張瑞吉所設籍之臺中縣東勢鎮○○路永盛巷112號，可分
      為新、舊2住宅，而門牌號碼均為112號，而張瑞吉本人實
      際係居住於「新宅」內，而「舊宅」則充當豬舍及擺放雜
      物之用，在九二一地震中，毀損者為「舊宅」，「新宅」
      並未毀損。而戊○○明知該情，竟於88年10月11日，在「
      臺中縣東勢鎮九二一集集大地震房屋受損證明書」上，將
      張瑞吉之上開無人居住之充當豬舍及擺放雜物用之「舊宅
      」判定為「全倒」。
  三、廖阿淋設籍及實際居住在臺中縣東勢鎮○○路永盛巷64之
      14號房屋，在九二一地震中並未毀損，而廖阿淋所有坐落
      同鎮○○路永盛巷56號果園內之建築物係實際無人居住之
      土造瓦房，平日用於儲放農具之用。而戊○○明知該情，
      竟於88年10月11日，在「臺中縣東勢鎮九二一集集大地震
      房屋受損證明書」上，將廖阿淋所有無人居住之臺中縣東
      勢鎮○○路永盛巷56號房屋，判定為「全倒」。
  四、詹李勤所有且實際居住坐落臺中縣東蘭路永盛巷77號之
      住處，為1「Ｌ」型之土造舊宅，在九二一地震中，該舊
      宅僅大門右側第1間空房倒塌，尚非屬臥室、客廳、飯廳
      及連棟之廚廁、浴室等前揭內政部函示所定「住屋」倒塌
      之範圍。而戊○○明知該情，竟於88年10月7日，在「臺
      中縣東勢鎮九二一集集大地震房屋受損證明書」上，將詹
      李勤所有非屬「住屋」之房屋，判定為「半倒」。


司法院資訊處製作；財團法人民間司法改革基金會備份。
